【裁判字號】    95,訴,199
【裁判日期】    970214
【裁判案由】    侵權行為損害賠償
【裁判全文】
臺灣臺東地方法院民事判決               95年度訴字第199號
原      告  甲○○
訴訟代理人  蕭芳芳    律師
被      告  乙○○
被      告  第一商業銀行股份有限公司臺東分公司
法定代理人  丁○○
訴訟代理人  丙○○
上列當事人間請求侵權行為損害賠償事件，本院於民國97年1 月
31日言詞辯論終結，判決如下：
    主      文
原告之訴及假執行聲請均駁回。
訴訟費用由原告負擔。
    事實及理由
壹、程序方面：
一按繼承人有數人時，在分割遺產前，各繼承人對於遺產全部為
  公同共有；又公同共有物之處分及其他之權利行使，除法律或
  契約另有規定外，應得公同共有人全體之同意，民法第1151條
  、第828條第2項分別定有明文。惟公同共有物權利之行使，固
  應得公同共有人全體之同意，但事實上有無法得全體公同共有
  人同意之情形時，如有對第三人起訴之必要，為公同共有人全
  體之利益計，僅由事實上無法得其同意之公同共有人以外之其
  他公同共有人單獨或共同起訴，要不能謂其當事人之適格有欠
  缺（最高法院85年度臺上字第1059號判決意旨參照）。查楊桂
  蘭之第一順位繼承人除原告外，尚有楊桂蘭之配偶戊○○乙節
  ，業據原告自承在卷（見本院卷第97頁），並有戶籍登記簿在
  卷可按（見本院卷第9 頁），自堪信為真實。雖楊桂蘭之繼承
  人尚未分割遺產，惟原告聲請追加戊○○為原告，經本院訊問
  時，戊○○明示拒絕同為原告，有正當理由，並經本院裁定駁
  回追加原告聲請確定，則原告以部分繼承人之名義提起本件訴
  訟，主張因繼承關係繼受楊桂蘭之權利義務，進而依侵權行為
  法律關係訴請被告乙○○、第一商業銀行股份有限公司臺東分
  公司（下稱第一銀行臺東分行）賠償損害，即有事實上無法得
  其他公同共有人即戊○○同意之情事，自難謂其當事人之適格
  有欠缺，合先敘明。
二次按訴狀送達後，原告不得將原訴變更或追加他訴，但擴張或
  減縮應受判決事項之聲明者，不在此限。被告於訴之變更或追
  加無異議，而為本案之言詞辯論者，視為同意變更或追加，民
  事訴訟法第255條第1項第3款、第2項分別定有明文。原告原起
  訴聲明請求被告應連帶給付原告新臺幣（下同）3,675,600 元
  ，及自起訴狀繕本送達翌日（即民國96年2月1日）起至清償日
  止，按年息5%計算之利息，嗣於96年3月7日具狀更正聲明為：
  (一)被告應連帶給付原告2,920,000 元，及自起訴狀繕本送達翌
  日起至清償日止，按年息5%計算之利息；(二)被告乙○○應給付
  原告745,600 元，及自起訴狀繕本送達翌日起至清償日止，按
  年息5%計算之利息；又於96年11月13日更正聲明為被告應連帶
  給付原告2,920,000 元，及自起訴狀繕本送達翌日起至清償日
  止，按年息5%計算之利息；並於本院言詞辯論時，再更正聲明
  為被告應連帶給付原告及其他公同共有人2,920,000 元，及自
  起訴狀繕本送達翌日起至清償日止，按年息5%計算之利息，揆
  之前開規定，為訴之聲明之減縮，且被告並無異議為本案言詞
  辯論，核屬適法，應予准許，合先敘明。
貳、實體方面：
一原告主張：原告為楊桂蘭之孫，戊○○為楊桂蘭之夫。楊桂蘭
  於95年9 月26日因心肺衰竭死亡，原告依法與戊○○共同繼承
  楊桂蘭之遺產。被告乙○○則為第一銀行臺東分行行員，楊桂
  蘭將第一銀行臺東分行活期儲蓄存款帳號00000000000帳戶（
  下稱系爭帳戶）存摺及印鑑交由被告乙○○保管，被告乙○○
  利用楊桂蘭記憶減失、精神退化，未經楊桂蘭之授權，假冒楊
  桂蘭名義、擅自蓋用楊桂蘭印鑑於提款單領取系爭帳戶內款項
  如下：(一)94年11月7 日提領現金205,000元；(二)95年1月10日轉
  出1,000,000元；(三)95年1月19日轉出1,010,000元；(四)95年3月
  1日提領現金78,000元；(五)95年4月24日提領現金60,000元；(六)
  95年5月16日提領現金118,000元；(七)95年9月25日提領現金110
  ,000元、100,000元及239,000元，總計金額為2,920,000 元。
  又被告第一銀行臺東分行為被告乙○○之僱用人，對於被告乙
  ○○所為之侵權行為，於其職務上給予機會，爰依民法第184
  條第1項前段、第188條第1 項前段之規定，請求被告連帶賠償
  等語；並聲明：(一)被告應連帶給付原告及其他公同共有人2,92
  0,000元，及自起訴狀繕本送達翌日（即96年2 月1日）起至清
  償日止按年息5%計算之利息；(二)原告願供擔保，請准宣告假執
  行。
二被告則均以：被告乙○○並未幫楊桂蘭保管系爭帳戶之存摺及
  印鑑，原告主張乙○○有保管之事實，應負舉證責任。楊桂蘭
  與被告第一銀行臺東分行間為消費寄託關係，就楊桂蘭之取款
  ，被告第一銀行臺東分行皆核對取款憑條上所蓋印文與約定留
  存之印鑑式樣相符後而為付款。楊桂蘭之取款憑條上之印文為
  真正係原告所自認，被告第一銀行臺東分行皆係依楊桂蘭之指
  示而為付款。被告乙○○、第一銀行臺東分行係於收到原告所
  寄送之起訴狀繕本方得知楊桂蘭有因記憶減失、智能退化而就
  診之情事，然依據馬偕紀念醫院臺東分院於95年10月19日開立
  之乙種診斷證明書，並不能證明楊桂蘭有精神意識不清，不能
  處理自己事務之情形。退萬步言之，縱楊桂蘭有記憶減失、智
  能退化之情形，既未向法院聲請宣告禁治產，該情形並非一般
  人所能得知，被告等對該情事亦毫不知情。況原告主張被告乙
  ○○有盜領楊桂蘭存款，應負舉證責任等語資為抗辯。並均聲
  明求為判決：(一)原告之訴及假執行之聲請均駁回；(二)如受不利
  判決，被告願供擔保免為假執行。
三本件經本院整理並簡化兩造不爭執事項如下：
  (一)訴外人楊桂蘭於95年9 月26日死亡，其繼承人除有配偶戊○
    ○外，因其子杜寶昆於繼承開始前，業已於93年5 月11日死
    亡，由杜寶昆之子即原告，與戊○○共同繼承，且上開各繼
    承人均未聲明拋棄繼承或限定繼承。
  (二)楊桂蘭之系爭帳戶係依本院卷第69頁之印鑑，作為向第一銀
    行申請、辦理相關事宜之憑證。
  (三)於94年11月7日、95年1 月10日、95年1月19日、95年3月1日
    楊桂蘭之系爭帳戶分別以取款憑條提領205,000元、1,000,0
    00元、1,010,000元及78,000 元，上開取款憑條上均蓋有楊
    桂蘭之印鑑及指印，兩造對印鑑及指印之真正均不爭執，且
    1,000,000元及1,010,000元部分均轉入戊○○之第一銀行第
    00000000000號之帳戶內。
  (四)於95年4月24日、95年5月16日、95年9月25日（3筆）楊桂蘭
    之系爭帳戶分別以取款憑條提領60,000元、118,000元、110
    ,000元、100,000元及239,000元，取款憑條上均蓋有楊桂蘭
    之印鑑，及簽有楊桂蘭之簽名，兩造對印鑑之真正不爭執，
    且取款憑條上之楊桂蘭簽名係戊○○所簽，兩造亦不爭執。
  (五)依被告第一銀行臺東分行於96年8 月23日以（96）一臺東字
    第210號函文略以：查本分行存戶楊桂蘭於95年1月10日及95
    年1 月19日交易1,000,000元及1,010,000元皆係以轉帳方式
    轉入本分行00000000000戊○○帳戶，依洗錢防制法第7條第
    1項之規定不須登記交易登記簿。
  (六)本院向被告第一銀行臺東分行調閱95年1月10日、95年1月19
    日及95年9 月25日監視錄影之相關紀錄，被告第一銀行臺東
    分行於96年10月15日以一臺東字第90103號函回覆略以：「
    一依主管機關規定，金融機構監視錄影系統應保存至少2 個
    月，辦理新開戶櫃檯及ATM須保存至少6個月，本分行所裝設
    為數位式錄影主機，逾保存期限舊資料將自動被新資料覆蓋
    ，故95年1月10日、95年1月19日因逾保存期限甚久資料已不
    存在。二另查95年11月15日因臺東縣警察局來函調閱95年9
    月25日之監視錄影帶，因該期間恰遇主機線路發生故障資料
    未保存。」。
  (七)被告乙○○於94年11月29日向戊○○買受臺東縣卑南鄉○○
    段第7525地號土地，並於94年12月12日以買賣為登記原因，
    為所有權移轉登記，買賣價金為30萬元，該筆土地公告現值
    為950元/㎡，面積是1,221㎡。
  (八)依馬偕紀念醫院臺東分院於95年10月18日開立之乙種診斷證
    明書記載，楊桂蘭「於95年9 月24日22時由於喘入急診，經
    插管使用呼吸器，並緊急接受心導管手術檢查及治療，於95
    年9月25日入院於加護病房治療，神智模糊，於95年9月26日
    病情惡化，經急救無效，心肺衰竭，於95年9月26日10時5分
    死亡。」；於95年10月19日開立之乙種診斷證明書記載，楊
    桂蘭「於94年1月26日及94年7月1 日因下背痛，94年7月7日
    及94年11月30日因記憶減失、智能退化於本院門診就診，並
    曾於94年7月7日接受腦部電腦斷層檢查發現有腦萎縮現象。
    」；於96年7月16日開立之乙種診斷證明書記載，楊桂蘭「
    由於言語不清，於95年5月29日至95年6月3日住院治療；病
    患由於咳血，於民國95年8月20日至95年8月24日住院治療；
    病患由於喘，於民國95年9月25日至95年9月26日住院治療，
    病患由於上述原因，於民國95年9月26日10時5分死亡。」。
  (九)原告以被告乙○○涉嫌偽造文書、業務侵占，向臺灣臺東地
    方法院檢察署提出告訴，經臺東地方法院檢察署檢察官偵查
    以：原告指訴為片面之詞且毫無實據可證，此外，復查無其
    他積極事證足認被告乙○○有告訴意旨所指不法情事，於96
    年2月2 日以96年度偵字第311號為不起訴處分。嗣經原告聲
    請再議，復經臺灣高等法院花蓮分院檢察署於96年3 月12日
    以96年度上聲字第64號以再議無理由，駁回再議確定。
四得心證之理由：
  (一)被告乙○○是否有盜領楊桂蘭之存款？
    1.被告乙○○是否保管楊桂蘭係爭帳戶之存摺及印章？
      原告主張被告乙○○利用楊桂蘭將系爭帳戶之存摺及印鑑
      交由其保管之機會，盜領2,920,000 元等情，固據其提出
      楊桂蘭系爭帳戶存摺7 紙為證（見本院卷第31至37頁），
      ，惟為被告乙○○所否認，並以前開情詞置辯，經查：對
      於楊桂蘭之系爭存摺、印鑑是由何人保管乙節，業經證人
      戊○○於警詢中證稱：「（問：楊桂蘭之一銀臺東分行活
      期儲蓄存款帳戶00000000000、郵局之存款簿及印鑑是由
      誰在保管？）是我和楊桂蘭自行保管。」等語（見95年度
      他字第314號卷【下稱他字卷】第86 頁）、又於本院證稱
      ：「（問：楊桂蘭印鑑是由誰保管？）我保管的。（問：
      你是否有將上開印鑑交給別人保管過？）沒有。（問：對
      於上次傳訊時你說一銀的密碼只有你知道是否如此？）只
      有我知道而已，連楊桂蘭都不知道。（問：楊桂蘭第一銀
      存摺是誰保管？）是我保管的。（問：上開存摺是否有交
      給別人保管過？）沒有。都是我在保管。」等語明確（見
      本院卷第212 頁），經核證人戊○○前後所述均相一致；
      佐以，證人戊○○為原告之直系姻親，原告復自承與證人
      戊○○互動不錯（見他字卷第8 頁），證人戊○○自無偏
      袒被告乙○○之理；又證人戊○○對於楊桂蘭上開存摺及
      印鑑現為原告保管乙節，雖證以沒有這回事，不清楚等語
      ，然證人戊○○現年已達83歲之高齡，恐有記憶不清之處
      ，尚不得以其證述與事實有稍許出入，即認為其證述全部
      不可採信，故證人戊○○上開證詞堪予採信。足認於楊桂
      蘭生前系爭存摺及印鑑係由證人戊○○保管，是原告主張
      被告代為保管系爭存摺及印鑑云云，自非可取。
    2.被告乙○○有無盜領系爭帳戶內之金額2,920,000元？
      按當事人主張有利於己之事實者，就其事實有舉證之責任
      ，民事訴訟法第277 條前段定有明文。原告復主張被告乙
      ○○分別於94年11月7日盜領現金205,000 元、95年1月10
      日轉出1,000,000元、95年1 月19日轉出1,010,000元、95
      年3月1日提領現金78,000元、95年4月24日提領現金60,00
      0元、95年5月16日提領現金118,000元、95年9月25日提領
      現金110,000元、100,000元及239,000元等語，然查：
      (1)按私文書經本人或其代理人簽名、蓋章或按指印或有法
        院或公證人之認證者，推定為真正，民事訴訟法第358
        條第1 項定有明文。復按當事人已承認私文書上之印文
        為真正，僅否認係其本人或代理人所蓋時，依舉證責任
        分配原則，應由為此爭執之當事人負舉證責任（最高法
        院95年臺上字第1786號判決意旨參照）。楊桂蘭之系爭
        帳戶分別於94年11月7 日、95年1月10日、95年1月19日
        、95年3月1日以取款憑條提領205,000元、1,000,000元
        、1,010,000元及78,000元等情，有上開取款憑條4紙在
        卷可稽（見本院卷第56至59頁），原告復對於取款憑條
        上印鑑及指紋之真正均不爭執，惟主張印鑑非楊桂蘭本
        人所蓋，依上說明，應由原告負舉證責任，然原告就此
        並未舉證以明，其主張已難採信。參以，上開1,000,00
        0元及1,010,000元款項於提領時即指定轉入戊○○上開
        第一銀行帳戶內乙節，可自上開取款憑條上有以電腦繕
        打「連00000000000 （即戊○○之帳戶號碼）」，及附
        卷之戊○○帳戶存款憑條上，經電腦繕打「連00000000
        000（即系爭楊桂蘭帳戶號碼）」（見他字卷第102頁、
        第104 頁）而知，倘如原告主張上開款項係被告乙○○
        盜領，被告乙○○自應將該款項取走運用，豈有反而逕
        自轉存入戊○○帳戶內之理？是原告上開主張，應無足
        採。
      (2)證人戊○○於警詢中證稱：其因楊桂蘭於95年9 月25日
        住院需要錢，而分別自楊桂蘭系爭帳戶領取110,000 元
        、100,000元及239,000元，取款憑條是其請別人幫忙寫
        ，楊桂蘭之姓名是其所簽名，再蓋用楊桂蘭印鑑等語明
        確（見他字卷第86至87頁），並有取款憑條3 紙附卷可
        按（見本院卷第62至64頁），足見上開3 筆款項之領取
        行為均與被告乙○○無涉。原告雖以上開取款憑條上之
        簽名與同日第一商業銀行信託商品贖回登錄單戶名「楊
        桂蘭」3 字筆跡並不相符為由，主張上開取款憑條「楊
        桂蘭」3 字非證人戊○○親自簽名云云，然登錄單中關
        於戶名之記載，僅在識別客戶身分，並非表示本人簽名
        之意思目的，自得由他人代為填寫，故被告乙○○辯稱
        ：戶名部分是銀行行員賴桂鳳代寫，戶名並沒有規定要
        本人自己寫，只要登錄單上的戶名與電腦上登錄的姓名
        相符，印章相符即可贖回基金等語，要屬可採。原告空
        言主張被告乙○○盜領上開3筆款項云云，不足採取。
      (3)至於，楊桂蘭系爭帳戶於95年4月24日、95年5月16日提
        領60,000元、118,000 元部分，原告對取款憑條上之印
        鑑真正不爭執，徵諸該等取款憑條（見本院卷第60至61
        頁）上楊桂蘭簽名，與前述(2)中取款憑條上之楊桂蘭簽
        名，其筆鋒運勢均相同，堪認上開取款均為同一人即戊
        ○○所為，而與被告乙○○無關，此外，原告復未提出
        被告乙○○盜領前開2 筆款項之證據供本院審酌，故原
        告前揭主張，亦屬無據。
      (4)此外，原告以被告乙○○涉嫌偽造文書、業務侵占，向
        臺灣臺東地方法院檢察署提出告訴，經臺東地方法院檢
        察署檢察官，於96年2 月2日以96年度偵字第311號為不
        起訴處分。嗣經原告聲請再議，復經臺灣高等法院花蓮
        分院檢察署於96年3 月12日以96年度上聲字第64號以再
        議無理由，駁回再議等情，亦經本院依職權調取上開偵
        查卷核閱屬實，堪予採信。
      (5)從而，原告就其主張被告乙○○盜領楊桂蘭系爭9 筆存
        款云云，未盡其舉證責任，且復未提出其他證據以實，
        其主張自無可採。
  (二)原告請求被告第一銀行臺東分行負僱用人連帶損害賠償責任
    ，是否有理由？
    按受僱人因執行職務，不法侵害他人之權利者，由僱用人與
    行為人連帶負損害賠償責任。但選任受僱人及監督其職務之
    執行，已盡相當之注意或縱加以相當之注意而仍不免發生損
    害者，僱用人不負賠償責任，民法第188條第1項定有明文。
    被告乙○○既不負損害賠償之責，則身為僱用人之被告第一
    銀行臺東分行，自無需負連帶損害賠償責任，應堪認定。
五綜上所述，原告本於侵權行為之法律關係，請求被告乙○○、
  第一銀行臺東分行連帶給付2,920,000 元，及自起訴狀繕本送
  達翌日（即96年2月1日）起至清償日止，依年息5%計算之利息
  ，為無理由，不應准許。原告之訴既經駁回，其宣告假執行之
  聲請亦失所附麗，應併予駁回。
六本件事證已臻明確，兩造其餘攻擊防禦方法及舉證，經審酌後
  ，認均不足以影響判決之結果，自毋庸再予論述。另原告請求
  調閱楊桂蘭郵局開戶印鑑卡、調閱被告乙○○與楊桂蘭大陸籍
  看護通聯紀錄等節，均核無必要，亦毋庸加以調查，附此敘明
  。
七結論：原告之訴為無理由，依民事訴訟法第78條，判決如主文
  。
中    華    民    國    97    年    2     月    14    日
                  民事庭審判長法  官  楊智勝
                              法  官  黃珮茹
                              法  官  陳君鳳
以上正本係照原本作成。
如對本判決上訴，須於判決送達後20日內向本院提出上訴狀。
中    華    民    國    97    年    2     月    15    日
                              書記官  莊永利


司法院資訊處製作；財團法人民間司法改革基金會備份。
